---
title: "LOKTA-VOLTERRA Reporte"
author: "Diego Guerrero"
date: "11/29/2021"
output: pdf_document
---

```{r setup, include=FALSE}
knitr::opts_chunk$set(echo = TRUE)
```

# Proyecto final Ecuaciones Diferenciales Ordinarias: Ajustando el modelo de Lotka - Volterra a datos de una serie de tiempo con el paquete gauseR. 

*Resumen: *
## DESCRIPCIÓN DEL ESCENARIO 
### Introducción 
$$\frac{dN}{dt} = aN - bNP, \ (1) \\ \frac{dP}{dt} = -cP+dNP,  \ (2)  $$
**Ajustando el modelo matemático a los datos** 
## Parte 1: Crecimiento logístico de una especie 

Se utilizará el dataset **Paramecium caudatum** incluido en el paquete de gauseR.Se trata de una especie protista unicelular en el phylum Ciliphora, esta especie es muy abundante en ambientes marinos, salobres y agua dulce. Gause ha crecido esta especie en un monocultivo, y la información se puede encontrar en el paquete gauseR bajo el nombre de gause_1934_sciende_f02_03. Este archivo contiene datos de ambas especies **Paramecium caudatum** y **Paramecium aurelia** en un monocultivo y mezclados.

#### Visualizando los datos de monocultivo

```{r}
install.packages("gauseR")
library(gauseR)
require(gauseR)
library(ggplot2)

data("gause_1934_science_f02_03")
#Exploramos nuestros datos 
View(gause_1934_science_f02_03)
summary(gause_1934_science_f02_03)

Paramecium_caudatum <- gause_1934_science_f02_03[gause_1934_science_f02_03$Treatment == "Pc",] #Creamos un subset de sólo los monocultivos de Paraceum Caudatum

View(Paramecium_caudatum) #Checamos dataset, debería contener sólo datos de Paraceum caudatum.
names(Paramecium_caudatum) #Contiene columnas "Day" y "Volume_Species1"
#Graficamos las columnas, volumen... (y) vs Day(x)
class(Paramecium_caudatum)
plot(Paramecium_caudatum$Volume_Species1~Paramecium_caudatum$Day) #Graficamos sin ggplot2

#Para visualizar mejor los datos se utilizará ggplot2.

ggplot(Paramecium_caudatum, aes(Day, Volume_Species1))+
  geom_point() #graficamos con puntos por medio de ggplot2

ggplot(Paramecium_caudatum, aes(Day, Volume_Species1))+
  geom_path() #graficamos con linea para ver mejor la tendencia de los datos




```

se puede observar que los datos presentan un crecimiento logísitico. Considerando la ecuación siquiente: 
$$ \frac{dN}{dt} = rN(1 - \frac{N}{K})=N(r - sN) $$



Donde r es la taza de crecimiento intrínsica (la tasa neta en la cual los nuevos individuos son itroducidos a la población cuando la pobalción esta esparcida desvanecidamente), **s** es la dependencia del para %>% metro de densidad (el cual refleja como el tamaño de la población afecta la tasa en general), y K = r/s es la capacidad de carga (máximo tamaño de población)(Lehman **et al.**, 2019).

Taza de crecimiento per-cápita: 

$$\frac{dN}{Ndt} = (r - sN)$$ (4)

El lado derecho de la ecuación es un simple ecuación lineal, esto supone una ventaja cuando se analizan datos empíricos, ya que los parámetros se pueden estimar por medio de una regresión ordinaria de mínimos cuadrados  de las tasas de crecimiento contra la abundancia de las especies. Por lo tanto, si clacualmos la tasa de crecimiento per-cápita usando los datos, podemos encontrar una regresión lineal que se ajuste a esos datos. Para encontrar los datos sobre el crecimiento per-cápita, usaremos las ecuaciones diferenciales: 
$$dN = N_i - N_{i-1}$$ 

y: 

$$dt = t_i- t_{i-1}$$

Si ajustaoms una regresión lineal a los datos, ¿Qué representará el intercepto en y?
¿Cómo encontrarás el parámetro **s** usando las propiedades de la línea? 
¿Que representará el interecepto en x?

*Todos los cálculos se pueden realizar en R*

#### Cálculando la tasa de crecimiento per-cápita (dNNdt) 

Se usaron las diferencias retardadas y se graficaron las contra la abundancia de N. 

*¿Qué son las diferencias retardadas?*



```{r}
#Calculando abundancia retardada en tiempo usando el comando gat_lag de gauseR
?get_lag

lagged_data <- get_lag(x = Paramecium_caudatum$Volume_Species1, time = Paramecium_caudatum$Day)

# Visualizamos los datos
summary(lagged_data)
lagged_data 

# Calcualamos el crecimiento percápita (dNNdt) y lo guardamos en una coluna en el archivo de los datos. Paracium_caudatum

Paramecium_caudatum$dNNdt <- percap_growth(x = lagged_data$x, laggedx = lagged_data$laggedx, dt = lagged_data$dt)

#Visualizamos 

head(Paramecium_caudatum)#Va está la nueva columna dNNdt 

#Graficamos la relación 

plot(Paramecium_caudatum$dNNdt ~ Paramecium_caudatum$Volume_Species1, xlab = "Abundancia del retraso (N)", ylab = "tasa de crecimiento per-cápita (dN/Ndt)", xlim = c(0,250), ylim = c(0,1))

#Encontramos una regresión lineal para los datos 

modelo_PC = lm(dNNdt~ Volume_Species1, data = Paramecium_caudatum)

#Graficamos el modelo como una línea roja 
plot(modelo_PC)+abline(modelo_PC, lwd= 2, col = 2)




```



#### Extrayendo los parámetors r y s del modelo de la regresión lineal : 



```{r}
parametros_rsn <- coef(modelo_PC)


```


Ahora utilizaremos los parámetros extraidos empezando con los valores del ajuste no linear de mínimos cuadrados (*nls*). Esta parte es generalmente no requerida ya que se pueden utilizar los parámetros obtenidos para graficar la función de crecimiento logístico, sin embargo, no contamos con valores para el volumen inicial. Para solucionar este problema, se podrían utilizar diferentes suposiciones para el valor del volumen inicial y elegir la que mejor se adapte al modelo. No usaremos ese método, optimizaremos el ajuste del modelo par obtener los valores del volumen inicial. 

Los valores del volumen inicial no son requeridos para obtener una respuesta. Sin embargo se necesita ya que el comando *nls* utiliza el método de gradiente descendiente. Éste método, al ser un algoritmo de minimización, puede encontrar los minimos locales pero no los mínimos globales deseados. 

Identificamos la capacidad de carga con el comando summary. *¿Qué podemos decir acerca del comportamiento de las especies de largo plazo?*



```{r}
summary(Paramecium_caudatum)

# Transformamos los paráetros a una escala logística 
par_logist <- c(r = unname(parametros_rsn["(Intercept)"]), 
                K=unname(-parametros_rsn["(Intercept)"]/parametros_rsn["Volume_Species1"]))

```
 Ajustando con el comando nls: 
 
```{r}
modelo_nls <- nls(Volume_Species1 ~ get_logistic(time = Day, N0, r,K), 
                  data = Paramecium_caudatum, 
                  start = c(N0 = unname(Paramecium_caudatum$Volume_Species1[which.min(Paramecium_caudatum$Day)]), r = unname(par_logist["r"]), K = unname(par_logist["K"])))


summary(modelo_nls)
```

**Graficando resultados**

```{r}
#Graficamos los resultados

plot(Volume_Species1 ~ Day, data = Paramecium_caudatum, type = "b", ylab = "P.caudatum Volume")

time_seq = seq(0,30,length = 100)
Ntest = get_logistic(time = time_seq, N0=coef(modelo_nls)["N0"],r=coef(modelo_nls)["r"], 
                     K=coef(modelo_nls)["K"])

#Graficamos el modelo como una línea roja 
plot(Volume_Species1 ~ Day, data = Paramecium_caudatum, type = "b", ylab = "P.caudatum Volume")+
lines(time_seq, Ntest, col="red")+ text(5, 150, "Modelo")

```
 Ahora probaremos que tan bueno es nuestro modelo con el valor ¨ utilizando la función **test_goodnes_of_fit** del paquete gauserR. En donde valores en o debajo del 0 significan un mal ajuste. 
 
```{r}

#Creamos unsmuesttra de nuestro modelo. Una pequeña predicción.

model_test <- get_logistic(time = Paramecium_caudatum$Day, N0=coef(modelo_nls)["N0"], r = coef(modelo_nls)["r"], K = coef(modelo_nls)["K"])

goodnesModelFit <- test_goodness_of_fit(observed = Paramecium_caudatum$Volume_Species1, predicted = model_test) 

goodnesModelFit #Encontramos que su valor es de 0.9810307

```
 
El valor R de mínimos cuadrados es mayor a 0. Muy cercano a 1 indicando un ajuste bastante bueno.


### Análisis de *Paramecium aurelia* crecidas en monocultivo.



```{r}
#Paramecium aurelia es la especie 2. Entonce no necesitamos volver a cargar los datos.
View(Paramecium_caudatum)
Paramecium_Aurelia <- gause_1934_book_f22[gause_1934_book_f22$Treatment == "Pa",]
plot(Volume_Species2 ~ Day, data = Paramecium_Aurelia)
     
     
# Le damos un vistazo a los datos.
Paramecium_Aurelia

```

Tenemos que repetir todo el analisis, empezando con los datos retardados y la tasa de crecimiento per-cápita (dNNdt). 
```{r}
#Calculamos los datos retardados con el dataset de ParameciumAurelia
lagged_data_Pa <- get_lag(x = Paramecium_Aurelia$Volume_Species2, time = Paramecium_Aurelia$Day )

#Calculamos la tasa de crecimiento per-cápita dNNdt

Paramecium_Aurelia$dNNdt <- percap_growth(x=lagged_data_Pa$x, laggedx = lagged_data_Pa$laggedx, dt = lagged_data_Pa$dt)

#Graficamos la relación 

plot(Paramecium_Aurelia$dNNdt ~ Paramecium_Aurelia$Volume_Species2, xlab = "Abundacia retrasada(N)", ylab = "Tasa de crecimiento per-cápita (dN/Ndt)", xlim = c(0,250), ylim= c(0,1))


```



#### Ajustando el Modelo lineal 

```{r}
# Ajustamos el modelo a la relación para obtener dNNdt ~ r +s*N

modelo_Pa <- lm(dNNdt ~ Volume_Species2, data = Paramecium_Aurelia)

#Graficamos el modelo 

plot(modelo_Pa)+abline(modelo_Pa, lwd= 2, col = 2)

```

#### Parametros r y s. 

```{r}
# Extraemos los parámtros r y s

Pa_rsn <- coef(modelo_Pa)

```

Usando los parámetros rsn como valores iniciales para la función de ajuste de mínimos cuadrados no linear (nls). 


```{r}
summary(Paramecium_Aurelia) #Obtener la capacida de carga K 

Pa_logistitPar <- c(r = unname(Pa_rsn["(Intercept)"]), 
                K=unname(-Pa_rsn["(Intercept)"]/Pa_rsn["Volume_Species1"])) #Pares logísticos de Paraceum Aurelia

#Creando el modelo nls

Pa_modelo_nls <- nls(Volume_Species2 ~ get_logistic(time = Day, N0, r,K), 
                  data = Paramecium_Aurelia, 
                  start = c(N0 = unname(Paramecium_Aurelia$Volume_Species2[which.min(Paramecium_Aurelia$Day)]), r = unname(par_logist["r"]), K = unname(par_logist["K"])))

summary(Pa_modelo_nls) #Checamos el modelo nls

#Graficamos 

plot(Volume_Species2 ~ Day, data = Paramecium_Aurelia, type = "b", ylab = "volumen P.aurelia")+
lines(time_seq, Ntest, col="red")+ text(5, 150, "Modelo")



```
#### Eficacia del modelo para Paramecium Aurelia

Con mirar la grafica ya nos damos una idea de que tan bueno es el modelo. Desde aquí ya es evidente que este modelo para la Paramecium aurelius es menor al que optvimos anteriormente para la especie Paramecium caudatum. Aún así sacamos el valor R de los mínimos cuadrados. 

```{r}
#Sacamos la muestra del modelo 

Pa_modelTest <- get_logistic(time = Paramecium_Aurelia$Day, N0=coef(Pa_modelo_nls)["N0"], r = coef(Pa_modelo_nls)["r"], K = coef(Pa_modelo_nls)["K"])

Pa_goodnes_fit <- test_goodness_of_fit(observed = Paramecium_Aurelia$Volume_Species2, predicted = Pa_modelTest)


Pa_goodnes_fit #Su valor es de 0.9789978
```


goodnesModelFit #Encontramos que su valor es de 0.9810307
0.9789978

Confirmando nuestras sospechas, el valor de R que nos dió el modelo de Paramecium Aurelia es menor al de Paramecium Caudatum. Sin embargo esta diferencia es mínima, difiere por menos de 0.01. Sigue siendo un muy buen modelo. 

## Parte II : Dos especies predador - presa 


Ahora estudiaremos las interacciones de dos especies *Paramecium aurelia* como la presa y *Didinium nasutum* como su predador cuando son cultivadas en mezcla. Contenidos en el archivo **gause_1934_book_f32**. 

Cuando las especies no se auto limittan. El modelo Lotka-Volterra muestra unas oscilaciones neutralmente estables, esto quiere decir que tienen una amplitud y frecuencia estables. Por otro lado si alguna o ambas especies se auto limitan, se presenta una disminución en periodo y amplitud hasta que llegan a un nivel estable, en otras palabras, es amortiguado. (Lehman *et al.* 2019).



Queremos ajustar el modelo Lotka-Volterra a los datos obtenidos. Si graficamos los datos, podemos observar que el crecimiento de ambas especies es limitado, por lo tanto, utilizaremos el modelo generalizado de Lotka-Volterra en donde ambas especies presentan un crecimiento logístico en ausencia de predadores. siguiendo las siguentes ecuaciones: 

$$\frac{dN}{dt} = N(r+aN)+bNP,\ (5) \\ \frac{dP}{dt}=P(e+cP)+dNP, \ (6)  $$
En donde parametros r,a,b,c,d y e pueden ser negativos o positivos. Para una especie, se el parámetro *s* en (1) es negativo la población alcanza una capacidad de carga. Lo mismo puede ser observado en los sistemas (5)-(6) cuando los parámetros *b* y *d* son ambos negativos, una o ambas especies alcanzan una capacidad de carga en la cual la poblacón se mantiene constante, o constante de acuerdo co nlo que las condiciones externas lo permitan. en este caso las especies están en competencia. Lo contrario a competencia sería mutualismo, en donde cada especie ayudao ignora al crecimiento de la otra. si se presentara esto en nuestro caso predador-presa. Ambos *b* y *d* serían positivos. El último caso que se podría presentar sería que un parámetro de interacción es positivo (d) (la especie presa aumenta el creciemiento de la especie predadora) y el otro es negativo (b) (especie predadora inhibe el crecimiento de la presa)(Lehman *et al.* 2019).

Usando las ideas de la parte I, podemos dividir ambos lados de las ecuaciones (5)-(6) entr *N* y *P* respectivamente, para calcular la tasa de crecimiento per-cápita de cada especie. Como resultado, el modelo se puede escribir de la siguente manera: 



$$\frac{dN}{Ndt} = r + aN + bP, \ (7) \\ \frac{dP}{Pdt} = e + cP + dN. \ (8)$$

Por lo tanto, una vez calculado el crecimiento per-cápita de cada especie, podemos usar la **regresión ordinaria de mínimos cuadrados** contra la abundancia de las especies para identificar olos parámetros del modelo matemático y así definir que caso de interacción predador-presa de está dando. 

### Explorando los datos 

```{r}
# Paramecium_Aurelia -> Presa, Didinium nasutum -> Predador
#Los datos de P.aurelia ya están cargados, faltarían los de D.nasutum. 
library(gauseR)
library(deSolve) #Paquete para resolver la ecuación diferencial

View(gause_1934_book_f32) #Exploramos los datos

Didinium_Nasutum <- gause_1934_book_f32 #No es necesario un filtro, ya que todo el dataset es para esas dos especies. 



names(Didinium_Nasutum)

plot(Individuals_Prey~Day, type = "b",data = Didinium_Nasutum, ylab = "Volumen", xlab = "Tiempo (Días)", col = "blue") + lines(Individuals_Predator~Day, data = Didinium_Nasutum, type="b",col="red") + legend("topright", c("Predador(D. nasutum)", "Presa (P. aurelia)"), fill = c("blue", "red"), type = "b")



```
Al graficar los datos parece que la interacción de las expecies es **mutualista**. En específico la presa depende de la predadora, pues si se ve un aumento en la D. nasutum, se aprecia un crecimiento un poco retardado de la P. aurelia. Pero sigue el mismo patrón, si crece la presa, dos días después aproximadamente crece la predadora. 


Creamos abundancias retardadas en el tiempo para ambos predador y presa: 

```{r}
lagg_Dn_Predator <- get_lag(x = Didinium_Nasutum$Individuals_Predator, time = Didinium_Nasutum$Day)

lagg_Dn_Prey <- get_lag(x = Didinium_Nasutum$Individuals_Prey, time = Didinium_Nasutum$Day)

```

Calculando la tasa de crecimiento per-cápita(dNNdt).

```{r}
#Para simplicidad, separamos los datasets. Uno para la presa y otro para el predador. 
# Paramecium_Aurelia -> Presa, Didinium nasutum -> Predador

#Crecimiento percápita del Predador 
Didinium_Nasutum$dNNdt_Predator <- percap_growth(x = lagg_Dn_Predator$x, laggedx = lagg_Dn_Predator$laggedx, dt = lagg_Dn_Predator$dt)


#Crecimiento percápita de la presa. 
Didinium_Nasutum$dNNdt_Prey <- percap_growth(x = lagg_Dn_Prey$x, laggedx = lagg_Dn_Prey$laggedx, dt = lagg_Dn_Prey$dt)

```



Graficamos las relaciones 

```{r}

plot(Didinium_Nasutum$dNNdt_Predator~Didinium_Nasutum$Individuals_Predator, xlab = "Abundancia retardada(N) Predador", ylab = "Tasa de crecimiento percápita (dN/Ndt)", xlim =c(0,50), ylim = c(-2,10))

plot(Didinium_Nasutum$dNNdt_Prey~Didinium_Nasutum$Individuals_Prey, xlab = "Abundancia retardada(N) Presa", ylab = "Tasa de crecimiento percápita (dN/Ndt)", xlim =c(0,50), ylim = c(-2,10))
```

*Salen tasas de crecimiento negativas*

Creando modelo para obtener dNNdt ~ r + e*N

```{r}
Modelo_Dn_Predator <- lm(dNNdt_Predator ~ Individuals_Predator, data = Didinium_Nasutum)

Modelo_Dn_Prey <- lm(dNNdt_Prey ~ Individuals_Predator, data = Didinium_Nasutum)


plot(Modelo_Dn_Predator)+
abline(Modelo_Dn_Predator, lwd = 2, col = 2)


plot(Modelo_Dn_Prey)+
abline(Modelo_Dn_Prey, lwd = 2, col = 2)

#Regresión logística 

#Extraemos los valores del modelo

parametros_Dn_Predador <- coef(Modelo_Dn_Predator)
parametros_Dn_Presa <- coef(Modelo_Dn_Prey)

#Pares Logísticos 

Dn_Predator_lgp <- c(r = unname(parametros_Dn_Predador["(Intercept)"]),
                     K=unname(-parametros_Dn_Predador["(Intercept)"]/parametros_Dn_Predador["Individuals_Predator"]))

Dn_Presa_lgp <- c(r = unname(parametros_Dn_Presa["(Intercept)"]),
                     K=unname(-parametros_Dn_Presa["(Intercept)"]/parametros_Dn_Presa["Individuals_Predator"]))

#modelando el ordinary linear last squares regression


?nls

```

Como se puede observar, el ajuste del modelo no es muy bueno. Lo optimizaremos. 

Optimizando el modelo: 

```{r}

optim(parametros_Dn_Predador, Modelo_Dn_Predator)

?optim

```


### Ajustando el modelo Lotka-Volterra en la forma de las ecuaciones (7)-(8) 

### Prediciendo el comporamiento de las especies

### Reflección sobre los descubrimientos

## Parte III
Finalmente, rastrearemos las interacciones competitivas entre *Paramecium aurelia* y *Paramecium caudatum*. Analizaremos su crecimiento en mezcla, el cual se encuentra en el miusmo archivo que se utilizó en la parte I: **gause_1934_science_f02_03**. 

### Ajustando al modelo Lotka-Volterra.
Se utilizó el programa de R para el sistme predador presa y modificamos para ajustar al modelo Lotka-volterra a los datos de ambas especies. 

### Diferencias en el comportamiento de las especies. 
¿Hay diferencia entre el compartamiendo de las especies en la parte I y II con respecto a esta?

### Comportamiento de largo plazo entre las especies. 
¿Cuál será el comportamiento de ambas especies a largo plazo?


## Referencias 


Gause, G. F. 1934a. Experimental Analysis of Vito Volterra's Mathematical Theory of the
Struggle for Existence, *Science*, New Series, 79(2036) (Jan. 5, 1934): 16-17. Published by:
American Association for the Advancement of Science Stable.
http://www.jstor.org/stable/1660803.

Gause, G. F. 1934b. *The Struggle for Existence*. Baltimore: The Williams and Wilkins Company.
p. 163.

Lehman, Clarence; Loberg, Shelby; Clark, Adam. 2019. *Quantitative Ecology: A New Unified
Approach*. University of Minnesota Libraries Publishing. Retrieved from the University of
Minnesota Digital Conservancy. https://hdl.handle.net/11299/204551.

Mühlbauer L.K., M.Schulze, W.S.Harpole, and A.T.Clark. 2020. gauseR: Simple methods for
fitting Lotka-Volterra models describing Gause’s “Struggle for Existence.” *Ecology and Evolution*. 10:13275–13283. https://doi.org/10.1002/ece3.6926 .

R project. 2021. https://www.r-project.org/.










