---
title: "LOKTA-VOLTERRA Reporte"
author: "Diego Guerrero"
date: "11/29/2021"
output: pdf_document
---

```{r setup, include=FALSE}
knitr::opts_chunk$set(echo = TRUE)
```

# Proyecto final Ecuaciones Diferenciales Ordinarias: Ajustando el modelo de Lotka - Volterra a datos de una serie de tiempo con el paquete gauseR. 

*Resumewn: *
## DESCRIPCIÓN DEL ESCENARIO 
### Introducción 
## Ajustando el modelo matemático a los datos 
### Parte 1: Crecimiento logístico de una especie 

Se utilizará el dataset **Paramecium caudatum** incluido en el paquete de gauseR.Se trata de una especie protista unicelular en el phylum Ciliphora, esta especie es muy abundante en ambientes marinos, salobres y agua dulce. Gause ha crecido esta especie en un monocultivo, y la información se puede encontrar en el paquete gauseR bajo el nombre de gause_1934_sciende_f02_03. Este archivo contiene datos de ambas especies **Paramecium caudatum** y **Paramecium aurelia** en un monocultivo y mezclados.

## Visualizando los datos de monocultivo

```{r}
library(gauseR)
require(gauseR)
library(ggplot2)

data("gause_1934_science_f02_03")
#Exploramos nuestros datos 
View(gause_1934_science_f02_03)
summary(gause_1934_science_f02_03)

Paramecium_caudatum <- gause_1934_science_f02_03[gause_1934_science_f02_03$Treatment == "Pc",] #Creamos un subset de sólo los monocultivos de Paraceum Caudatum

View(Paramecium_caudatum) #Checamos dataset, debería contener sólo datos de Paraceum caudatum.
names(Paramecium_caudatum) #Contiene columnas "Day" y "Volume_Species1"
#Graficamos las columnas, volumen... (y) vs Day(x)
class(Paramecium_caudatum)
plot(Paramecium_caudatum$Volume_Species1~Paramecium_caudatum$Day) #Graficamos sin ggplot2

#Para visualizar mejor los datos se utilizará ggplot2.

ggplot(Paramecium_caudatum, aes(Day, Volume_Species1))+
  geom_point() #graficamos con puntos por medio de ggplot2

ggplot(Paramecium_caudatum, aes(Day, Volume_Species1))+
  geom_path() #graficamos con linea para ver mejor la tendencia de los datos 



```

se puede observar que los datos presentan un crecimiento logísitico. Considerando la ecuación siquiente: 
$$ \frac{dN}{dt} = rN(1 - \frac{N}{K})=N(r - sN) $$



Donde r es la taza de crecimiento intrínsica (la tasa neta en la cual los nuevos individuos son itroducidos a la población cuando la pobalción esta esparcida desvanecidamente), **s** es la dependencia del parametro de densidad (el cual refleja como el tamaño de la población afecta la tasa en general)





















